【裁判字號】    98,上易,1559
【裁判日期】    981020
【裁判案由】    妨害自由
【裁判全文】
臺灣高等法院刑事判決                98年度上易字第1559號
上  訴  人  臺灣板橋地方法院檢察署檢察官
被      告  乙○○
            甲○○
共      同
選任辯護人  賴淑玲律師
上列上訴人因被告妨害自由案件，不服臺灣板橋地方法院98年度
易字第236號，中華民國98年5月19日第一審判決（起訴案號：臺
灣板橋地方法院檢察署97年度偵字第31660號），提起上訴，本
院判決如下：
    主  文
上訴駁回。
    理  由
一、公訴意旨略以：被告乙○○與甲○○分別係告訴人丙○○之
    配偶田佳臻（原名己○○，其與丙○○已於民國91年10月16
    日經本院判決離婚確定）之胞弟與胞妹，於89年9月17日上
    午11時許，丙○○與其另一前妻所生之女丁○○、戊○○前
    往田佳臻位於臺北縣三重市○○○路85巷1之1號2樓住處附
    近，見其與田佳臻所生之女陳怡勳正欲與田佳臻外出，丙○○即上前抱起陳怡勳並欲離去，田佳臻見狀，立即抓住丙○○衣服並大聲呼救，丙○○竟以腳向後踢田佳臻之腳部，致
    田佳臻受有左腳拇指挫傷、右小趾皮下瘀血及右膝擦破傷等
    傷害（丙○○所犯傷害罪部分，業經臺灣板橋地方法院以91
    年度易字第1860號判決判處有期徒刑3月，並經本院以92年
    度上易字第266號判決判處上訴駁回確定），乙○○、甲○○見此，竟基於妨害人行使權利之犯意聯絡，由乙○○自丙○○身後折住其雙手向外扳，甲○○亦抓住丙○○之手以阻
    止其離去，乙○○則趁隙將陳怡勳抱走，乙○○、甲○○再
    以腳踢丙○○之頭部、胸部，而以此強暴方式妨害丙○○對
    陳怡勳行使親權，並造成丙○○受有左手腕擦傷長約2公分
    、前胸多處擦挫傷及前額瘀傷等傷害（乙○○、甲○○所犯
    傷害罪部分，業經本院以95年度上更(一)字第322號判決各
    判處拘役30日，均減為拘役15日，並經最高法院以97年度臺
    上字第2126號判決判處上訴駁回確定）。因認被告2人涉有
    刑法第304條第1項之共同妨害人行使權利罪嫌云云。
二、按犯罪事實應依證據認定之，無證據不得認定犯罪事實；不
    能證明犯罪者，應諭知無罪之判決；刑事訴訟法第154條第2
    項，第301條第1項分別定有明文。又告訴人之告訴，係以使
    被告受刑事訴追為目的，是其陳述是否與事實相符，仍應調
    查其他證據以資審認（最高法院52年台上字第1300號判例意
    旨參照）。而所謂證據，須適於為被告犯罪事實之證明者，
    始得為斷罪之資料；如未能發現相當證據，或證據不足以證
    明，自不能以推測或擬制之方法，以為裁判之基礎（最高法
    院29年上字第3105號、40年台上字第86號判例意旨參照）。
    再刑事訴訟上證明之資料，無論其為直接或間接證據，均須
    達於通常一般之人均不致有所懷疑，而得確信其為真實之程
    度，始得據為有罪之認定，若其關於被告是否犯罪之證明未
    能達此程度，而有合理懷疑之存在，致使無從形成有罪之確
    信，根據「罪證有疑、利於被告」之證據法則，即不得遽為
    不利被告之認定（最高法院76年台上字第4986號判例意旨參
    照）。
三、檢察官認被告2人涉犯妨害人行使權利罪嫌，係以被告乙○○、甲○○於警詢及偵查中均坦承為防止告訴人丙○○毆打
    其胞姊田佳臻，有與告訴人發生拉扯之事實，告訴人丙○○
    於警詢、偵查中之指述，證人丁○○於警詢及於臺灣板橋地
    方法院91年度易字第1860號案件審理時之證述，證人戊○○
    於前開案件審理時之證述，及臺灣板橋地方法院91年度易字
    第1860號判決書、本院92年度上易字第266號判決書各1份等
    件，為其論據。訊據被告乙○○、甲○○堅詞否認有何共同
    妨害人行使權利犯行，均辯稱：被告2人看見告訴人一直用
    腳踹踢田佳臻，造成田佳臻腳趾流血，陳怡勳也因此受到驚
    嚇而啼哭不已，被告只是想要保護姐姐，想將告訴人拉開，
    並無妨害告訴人對其女陳怡勳行使親權之犯意，其2人行為
    並非為妨害告訴人行使親權，而是出於保護田佳臻及陳怡勳
    之人身安全之行為，況甲○○當時已懷孕38週，根本無法用
    腳踹踢或毆打告訴人，其只是想上前阻止告訴人繼續毆打田
    佳臻，且案發當時陳怡勳是由田佳臻抱走，並非由被告2人
    抱走，縱使認定被告2人從告訴人手中將陳怡勳抱走，亦係
    出於維護田佳臻行使對陳怡勳之合法親權，亦無違法可言等
    語。
四、經查：
  (一)被告以外之人於審判外之陳述，雖不符合刑事訴訟法第159
    條之1至第159條之4之規定，但經當事人於審判程序同意作
    為證據，法院審酌該言詞陳述或書面陳述作成時之情況，認
    為適當者，亦得為證據；當事人、代理人或辯護人於法院調
    查證據時，知有第159條第1項不得為證據之情形，而未於言
    詞辯論終結前聲明異議者，視為有前項之同意；刑事訴訟法
    第159條之5第1項、第2項分別定有明文。檢察官、被告及辯
    護人對於本判決下列所引用被告以外之人於審判外之陳述（
    包含書面陳述），於本院準備程序及審理時，均表示無意見
    而不予爭執，且迄至言詞辯論終結前亦未再聲明異議，本院
    審酌上開證據資料製作時之情況，尚無違法不當及證明力明
    顯過低之瑕疵之情形，依刑事訴訟法第159條之5第2項規定
    ，認例外均具有證據能力，且經本院於審判期日依法進行證
    據之調查、辯論，當事人於訴訟上程序權利，已受保障，先
    予敘明。
  (二)被告乙○○、甲○○2人上開傷害案件，業經本院以95年度
    上更(一)字第322號判決判處拘役30日，減為拘役15日，並
    經最高法院以97年度臺上字第2126號判決上訴駁回確定。另
    告訴人丙○○上開傷害案件，亦經臺灣板橋地方法院以91
    年度易字第1860號判決判處有期徒刑3月，並經本院以92年
    度上易字第266號判決判處上訴駁回確定，有該等判決書各1
    份附卷可稽。是被告2人與告訴人、告訴人與田佳臻間，於
    前揭時地確實有發生爭執及肢體衝突，此部分事實足堪認定
    。則本件應審究者，應係被告2人主觀上是否有基於妨害告
    訴人行權利之故意，而作出妨害告訴人對其女陳怡勳行使親
    權之強暴行為。
  (三)告訴人即證人丙○○於警詢、偵查及原審審理中一再指稱：
    我和我女兒丁○○、戊○○逛大同市場，逛到田佳臻住處附
    近，恰巧看見田佳臻及女兒陳怡勳，我一直很思念陳怡勳，
    當時陳怡勳站在田佳臻背後，我就走過去把她抱起來，我跟
    陳怡勳說我是爸爸，我告訴她不要怕，當時陳怡勳對我很陌
    生所以就在哭，田佳臻叫我不要抱女兒，跟我拉扯，叫我把
    女兒放下來，我一直爭執說我為何不能抱女兒，後來我就跑
    ，田佳臻就在後面追，她就一直喊救命，這時候乙○○就從
    家裡跑出來，乙○○就拉我，搶奪我抱的小孩，我說為何我
    不能抱女兒，這時甲○○也從菜市場那邊過來，乙○○就拉
    我及槌打我，叫我把小孩放下，並要把陳怡勳搶走，乙○○
    就把陳怡勳抱走，抱進屋裡等語（見97年度他字第4960號偵
    查卷第32頁、第63頁及原審卷第36頁反面至第37頁）。證人
    丁○○於警詢、另案審理（臺灣板橋地方法院91年度易字第
    1860號案件）及原審審理中均證稱：我當時人在被告住處的
    對面，告訴人即我父親丙○○跑過去抱著妹妹陳怡勳，就跟
    他說我是爸爸不要怕，陳怡勳當時就在哭，告訴人叫陳怡勳
    不要哭，田佳臻就叫告訴人把小孩放下，告訴人就跑，田佳
    臻就邊追邊拉告訴人並喊救命，後來田佳臻的弟弟乙○○也
    從屋裡跑出來，打告訴人，拉告訴人衣服，告訴人就說我是
    爸爸為何不能抱小孩，後來甲○○就從菜市場跑過來，一起
    打告訴人，陳怡勳就被乙○○抱回家中等語（見同上偵查卷
    第36頁至第37頁、臺灣板橋地方法院91年度易字第1860號刑
    事卷第53頁及原審卷35頁）。證人戊○○於另案審理（臺灣
    板橋地方法院91年度易字第1860號案件）時證稱：田佳臻看
    見告訴人即我父親抱起陳怡勳之後，就叫告訴人將陳怡勳放
    下來，告訴人不肯，轉身要走，田佳臻就一邊跑一邊追，後
    來田佳臻就一手拉住陳怡勳衣服，一手毆打告訴人，之後乙○○、甲○○一起加入毆打告訴人，將告訴人毆打在地後，
    乙○○就將陳怡勳抱走等語（見同上刑事卷第54頁）。由前
    揭3位證人所述內容可知，導致本件爭執發生之起因，乃係
    因告訴人趁田佳臻未及注意、不知情之情狀下，將陳怡勳抱
    起，致陳怡勳哭泣，田佳臻發覺後，要求告訴人將陳怡勳放
    下，告訴人卻拒絕其要求，並抱陳怡勳離去，田佳臻遂在後
    追趕並大聲呼救，被告2人聽聞後，始會出面阻止，應屬無
    疑。
  (四)參酌告訴人丙○○固不否認：田佳臻對其提起離婚訴訟、2
    人分居之時，其女陳怡勳是由田佳臻抱回娘家照顧等情以觀
    ，告訴人丙○○於田佳臻與其分居，並對其提起離婚訴訟期
    間，本應循法律途徑爭取其女陳怡勳之監護權，卻於89年9
    月17日11時許，前往田佳臻位於臺北縣三重市○○○路85巷
    1 之1號2樓住處附近，見其與田佳臻所生之女陳怡勳正欲與
    田佳臻外出，告訴人即上前抱起陳怡勳並欲離去，田佳臻見
    狀，立即抓住告訴人衣服並大聲呼救，告訴人之行為，顯已
    妨害田佳臻對陳怡勳親權、監護權之行使，則被告乙○○、
    甲○○2人因田佳臻之求救，始上前協助田佳臻欲抱回陳怡
    勳，已如上述，是本件爭執起因，既係因告訴人將原係由田
    佳臻照顧中之陳怡勳強行帶離，而妨害田佳臻親權及監護權
    之行使，被告2人始會出面加以阻止，縱使被告2人有以強暴
    行為協助田佳臻自告訴人手中搶回陳怡勳之行為過當，具有
    傷害之故意，應構成傷害罪（如前所述，業經法院判決確定
    ），然被告2人主觀上既係認定「告訴人欲妨害田佳臻對陳
    怡勳行使親權及監護權」，始以強暴手段出面阻止告訴人將
    陳怡勳帶走，而讓田佳臻回復其親權及監護權之行使，自難
    認其2人主觀上另有何「妨害告訴人對陳怡勳行使親權之故
    意」，而對告訴人施以前開強暴之行為。
  (五)綜上所述，檢察官所舉之證據與所指出之證明方法，均無法
    證明被告乙○○、甲○○具有妨害告訴人行使親權之故意，
    尚未足使本院確信被告2人有妨害人行使權利之犯行。此外
    ，復查無其他積極確切證據足證被告確有公訴意旨所指妨害
    人行使權利之強制行為，依照前開之說明，不能證明被告2
    人犯罪，自應分別為被告2人無罪之諭知。
  (六)至辯護人另辯稱：被告乙○○、甲○○2人前述之傷害案件
    與本案具有裁判上一罪之關係，係屬同一案件，而傷害案件
    ，業經本院以95年度上更(一)字第322號判處拘役30日，減
    為拘役15日，並經最高法院以97年度臺上字第2126號判處上
    訴駁回確定，本案應為免訴之判決。惟檢察官認被告2人所
    犯本件妨害人行使權利犯行，與上開傷害案件間，係另行起
    意，且本件既無從認定被告2人有妨害告訴人丙○○對陳怡
    勳行使親權之故意，而不能以妨害人行使權利罪相繩，是與
    上開傷害案件間，自無裁判上一罪之關係，附此敘明之。
五、原審諭知被告2人無罪之判決，經核尚無違誤。檢察官循告
    訴人之聲請以「(一)原審認為係告訴人妨害田佳臻對陳怡勳行
    使親權，不惟與前案傷害案件之認定不符，亦有違證據法則
    及論理法則。且依前案各審級法院之見解，亦均認定被告2
    人從告訴人手中搶走陳佳勳時所施之強暴行為，已構成「故
    意」之傷害犯行，則原審認定被告2人對告訴人所施搶走陳
    佳勳之強暴行為「並非故意，不構成公訴人所指之強制犯行
    」，即與前案所認定被告2人之強暴行為係「故意行為」相
    反，且在未有新事證下，亦未說明本案何以有此不同認定之
    理由，即逕依被告之辯解，遽認其主觀上認為田佳臻有對陳
    怡勳有行使親權之權利，而為被告2人無妨害告訴人行使親
    權之故意之認定，率為無罪之判決，尚嫌速斷，且漠視告訴
    人行使親權之權利，亦有違公平正義之原則。是原審既有上
    述理由不備及證據法則、論理法則之違誤，即有再予審酌謀
    求救濟必要，爰請將原判決撤銷，更為適當合法之判決。」
    等語，指摘原判決為不當，提起上訴。惟本件檢察官起訴書
    所列證據及卷內訴訟資料，經本院逐一剖析，參互審酌，無
    從獲得有罪之心證，均如前述。檢察官上訴意旨，並未提出
    新事證，僅就原審採證再為爭執，核無理由，上訴應予駁回
    。
據上論斷，應依刑事訴訟法第368條，判決如主文。
本案經檢察官楊秀琴到庭執行職務。
中    華    民    國    98    年    10    月    20    日
                  刑事第十三庭審判長法  官    曾德水
                                    法  官    陳恆寬
                                    法  官    崔玲琦
以上正本證明與原本無異。
不得上訴。
                                    書記官    馬佳瑩
中    華    民    國    98    年    10    月    21    日


司法院資訊處製作；財團法人民間司法改革基金會備份。
